【裁判字號】    90,訴,3499
【裁判日期】    901128
【裁判案由】    有關教育事務
【裁判全文】
臺北高等行政法院判決                              九十年度訴字第三四九九號
                              .
    原      告  甲○
    送達代收人  陳秋華律師
    被      告  教育部
    代  表  人  曾志朗(部長).
    訴訟代理人  乙○○
右當事人間因請求轉換公費留學國別事件，不服行政院九十年二月二十日台九十訴字
第○○三二○八號訴願決定，提起行政訴訟，本院判決如左：
    主    文
原告之訴駁回。
訴訟費用由原告負擔。
    事    實
一、事實概要：
    原告參加被告舉辦之民國八十六年公費留學考試，經錄取後，前往美國取得碩士
    學位。嗣原告以其業已獲得英國大學博士班之入學許可，向被告請求轉換留學國
    別為英國，經被告以八十九年七月四日台（八九）文（公）字第八九０八一六０
    五號書函復原告，略以其於公費留學考試報名表上已簽名蓋章同意留學國別為美
    國，並已在美國取得碩士學位，所請將留學國別由美國轉換為英國，因與公費留
    學生備忘錄（以下稱備忘錄）第二點之規定不符，礙難同意，若需繼續深造，仍
    請在美國繼續攻讀博士學位等語。原告不服，提起訴願，亦經行政院以九十年二
    月二十日台九十訴字第００三二０八號決定駁回。原告仍未甘服，遂向本院提起
    本件行政訴訟。
二、兩造聲明：
  (一)原告聲明：（原告未於言詞辦論期日到場，惟據其具狀稱：）
    1.原處分及訴願決定均撤銷。
    2.命被告為同意原告轉換公費留學國別至英國之行政處分。
  (二)被告聲明：駁回原告之訴。
三、兩造之爭點：本件原告申請將留學國別由美國轉換為英國，應否准許？
  (一)原告主張之理由：
    1.備忘錄中有關限制公費留學生留學國別之規定，無法律明文授權依據，被告機
        關依此而為之處分，自有違法不當之處：
      (1)備忘錄之性質，僅係辦理各項公費留學行政手續之通知文件而已，顯無足作
        為被告機關與公費留學生問法律關係之依據，被告依此為限制公費留學生權
        益之片面規定（即備忘錄第二條之規定），進而為本件處分，於法自有未洽
        。
      (2)次查，本件備忘錄之性質既僅係供主管公費留學事宜之機關（即本案之被告
        ）對於公費留學生於出國前、國外留學期間及返國後，就有關行政作業流程
        應如何協調配合所為之程序規範。則在公費留學相關事項中，若事涉留學生
        權益者（例如本件系爭在同一研究領域中，就留學國別之轉換應否加以限制
        之問題），非但不應以「備忘錄」之形式記載或任意修訂，甚且更應由主管
        機關援相關法令為授權依據，另為明確之訂定，方始符合法制。然本件被告
        自始未曾詳察明辨，率爾以得隨時修訂之「備忘錄」方式，以公費留學行政
        事項流程規範之名，行變相限制及額外課公費留學生無謂限制之實，除此之
        外，遍閱備忘錄則毫無任何根據，揆上說明，被告之處分，委實毫無足取。
    2.八十六年公費留學考試簡章於「法學─世界及區域經貿組織」學門與研究領域
      項下，僅同時列出美國及歐洲二國別，資以為留學生出國留學之選擇，除此之
      外並無其他條件。準此，本案系爭公費留學考試於發售考試簡章之初，當然即
      在提供留學生選擇留學國別之機會，且未加以任何限制，否則，同列「美國」
      與「歐洲」於一欄，豈非贅文。今被告以嗣後發布且無法律明文授權依據之「
      備忘錄」對留學生之權益為「不得變更」之極度限縮解釋，致使結果與前揭考
      試簡章之文義內容迥不相同，實足證明系爭備忘錄中有關限制國別轉換之解釋
      嚴重不符法理。
    3.公費留學考試中就同一學門之所以列有數個留學國別，乃在於為求符合規劃公
      費留學人才之行政目的，而公費留學生之出國深造，若能與當初規劃之學門領
      域相符，則顯然即可達成當初規劃、培植人才之需求。至於公費留學生之留學
      國別究係來自於招生簡章國別欄中之何者？當屬無礙於當初規劃人才之行政目
      的，才得謂之妥適。查系爭備忘錄第二點竟對前開事項所為之不當限制，對公
      費留學人才之培養與規劃實毫無裨益，依上說明，已顯然與教育部為人才規劃
      之行政目的背道而馳，更逾越合理之範圍，損及原先留學學門與研究領域之設
      計，被告依該等國別限制規定所為之處分，誠削足適履而本未倒置，當然委無
      足取。
    4.原告為求本件爭執得以妥善處理起見，曾數次與被告交涉解決事宜。然被告履
      次以備忘錄第二條之規定在於：「便於公費留學預算之編列與管理」為由，一
      再陳稱系爭備忘錄之有效性。惟查，行政機關為求行政目的之達成，固可採行
      若干限制或負擔之手段以求行政效能之提升，然而該等限制或手段，仍不得逾
      越目的與手段間就合理、相當與必要性之考量。今被告以「便於公費留學預算
      之編列與管理」之故，否准原告在同一學門、同一研究領域之情形下為轉換留
      學國別之申請，依上說明，其限制規定毫無存在之正當性，嗣後所為之處分，
      更嚴重違反比例原則。
    5.且退萬步言，系爭備忘錄第二條雖規定：「公費留學生原錄取之國別、學門及
      研究領域均不得變更。」惟自該規定亦同時限制留學學門及研究領域不得變更
      觀之，該限制之目的亦應在於不允許公費留學生之學門及研究方向不符合教育
      部人才培育之規劃，方有其限制之正當性。惟查，公費留學報考簡章中，同一
      學門，均列有數個留學國別，以原告錄取之學門「法學」而言，美國及歐洲均
      為原報考簡章中所列之留學國別，故無論至美國或歐洲，顯然均能符合教育部
      對該學門人才培育之規劃，故而上開備忘錄第二條之規定，即應係針對錄取公
      費生變更至非屬教育部規劃之留學國別所為之限制（以原告錄取之學門而言，
      即係指不得變更至美國或歐洲以外之國家）。否則，概以公費留學生報考時隨
      機選定之國家為限，則報考簡章臚列數個留學國別之目的，豈不令人費解？
    6.本件被告之處置，亦有信賴保護原則之違反：
      (1)查本件被告所屬國際文教處於八十七年所舉辦之「公費留學生研習會」中，
        亦曾揭櫫被告之政策，表示若報考簡章中之留學國別有數國時，則錄取之公
        費生得在該簡章所訂之留學國別間申請轉換留學國別一次。準此，則如該管
        機關所言，益可證明備忘錄所禁止之留學國別變更，係禁止變更至簡章所訂
        之留學國別以外的國家，否則，被告轄下之主管官署又焉需有一次轉換權利
        之說？
      (2)被告國際文教處於原告申請變更留學國別時，遂以原告已出國留學一年，故
        喪失轉換國別之機會為由，拒絕原告之申請。惟依前述，錄取公費留學生既
        有一次轉換留學國別之權利，且該權利之存在與否並未明文受限於是否已經
        出國之前提，則本件自不應以原告已出國攻讀碩士學位為由，進而認定原告
        喪失轉換國別之機會。否則，以出國與否限制公費留學生申請轉換國別之權
        利，勢將影響公費留學生之權利甚鉅，使原告受有違法損害。
      (3)綜上所述，原告因信賴「公費留學生研習會」中國際文教處之說明，故擬將
        轉換一次留學國別之權利，保留於完成美國之碩士學位後，才提出申請轉換
        至英國繼續博士學位，原告原計劃能因此同時學習兩國之長；同時，在原告
        所攻讀之學門中，該二國家之學術水準均居世界領導之地位，從而此亦是被
        告規劃本學門留學國別時曾加以考量之重要因素；惟該機關卻以原告已因出
        國而喪失此轉換一次留學國別之權利，拒絕原告轉換國別之申請，則結果不
        僅將完全剝奪原告尚餘二年之公費，更使原告日前因信賴得轉換國別之權利
        ，而逾申請美國博士班課程之時間，最終導致無法在美繼續博士班之學業而
        兩頭落空，受有違法之損害。
    7.據上論結，國家對於人民之給付行政，有可能附帶有干預行政之效果。如同本
      案在被告之給付過程中，亦限制受益人之行動自由（即國別不得更換），然而
      前述之「限制」，卻係考試簡章本所許可之選擇範圍。詎料，被告竟援引無授
      權依據之備忘錄第二條而為處分，限制原告固有之選擇轉換留學國別之權利；
      同時，該等限制亦無任何法律或法律具體明確授權之法規命令為依據，其違反
      憲法第二十三條所規範之「法律保留原則」，實不言可諭，更有害原告之信賴
      利益，原處分之諸多違誤，顯然無可維持。
  (二)被告主張之理由：
    1.被告與原告係依八十六年公費留學考試簡章所訂立之契約行為，雙方自應同受
        該契約之約束，而不容當事人一方，無故撤銷：
      (1)被告八十六年公費留學考試簡章第十二點第三目規定：「凡經本考試公告錄
        取，並支領本部公費出國留學者，其因本留學所涉之權利義務，悉依本考試
        簡章暨『教育部公費留學生備忘錄』以及『教育部公費留學生輔導制度試辦
        實施要點』之規定辦理。」又公費留學生原錄取之國別、學門及研究領域均
        不得變更，復為備忘錄第二點所明定；此皆係被告辦理八十六公費留學考試
        之要約行為，應考人同意簡章內所提之各項要約後，始可參與公費留學考試
        ，如經被告錄取，只要依八十六年公費留學簡章（備忘錄已列入簡章內）之
        規定，則被告自當於有效年限內提供公費，協助錄取之公費留學生留學，原
        告已於考試申請表及考試錄取後於八十八年六月二十八日在遵守「教育部公
        費留學生備忘錄」規定之同意書上簽章，確已同意自錄取時至返國服務期滿
        止，願意遵守備忘錄之規定，若有違反，同意依規定處理，絕無異議等語，
        是該備忘錄已成為被告與原告間訂定之契約之內容，此經雙方當事人互相表
        示意思一致後，已成立契約行為，原告與被告自當基於誠信原則履行契約上
        之義務（參照司法院大法官釋字第三四八號解釋理由書），並同受此契約之
        約束。
      (2)原告依契約享有公費待遇取得美國碩士學位後，卻稱被告依契約條文所為處
        分有所不當，而要求被告變更契約內容，同意其轉赴英國攻讀博士學位並支
        付相關公費，被告依最高法院二十年度上字第六三二號判例意旨，契約當事
        人一經意思表示一致，其契約即屬合法成立，不容一造無故撤銷，自不同意
        ，原告違反契約之規定。
    2.備忘錄係被告為辦理公費留學考試，依命令所定之準則；並列明於八十六年公
      費留學考簡章內，為被告辦理公費留學考試契約內容之一：
      (1)被告為辦理公費留學考試，經考量各種情況後，訂定備忘錄以供公費留學生
        與承辦人員遵行，並為避免爭議，讓應考人有所瞭解，亦持其訂定於八十六
        年公費留學考試簡章內，而為契約之一環。
      (2)原告報名參加公費留學考試，若對簡章之內容有疑義，自應於報名前提出異
        議，然原告卻於考試申請表上簽章，表示同意接受要約，且出具親簽之同意
        書明示將遵守備忘錄之規定，自應本於誠信原則，依簡章及備忘錄等相關規
        定行之。
    3.被告依契約之精神所執行之處分自為正當，原告與被告均應受契約內容拘束：
      (1)被告八十六年公費留學簡章附表一係針對留學學門、研究領域、留學國家、
        錄取名額、應考科目及應考學歷資格等作概括性之規定，以利更多人才來參
        與考試，並且為避免考生誤解，故特在考試申請表上列出限填一個留學國之
        欄位，由考生自填，並要求考生於考試申請表上蓋章，以表示其同意被告之
        要約。
      (2)被告八十六年公費生簡章第五頁第十二條第三項規定：「經本考試公告錄取
        ，並經支領本部公費出國留學者，其因本留學所涉之權利義務，悉依本考試
        簡章暨「教育部公費留學生備忘錄」之規定辦理」；另在第十五頁至二十頁
        則將「公費留學生備忘錄」，詳列於簡章之中，今原告竟稱備忘錄非屬八十
        六年公費留學簡章之一環，而為被告事後所發佈，實與事實不符，而被告依
        據八十六公費留學生簡章及備忘錄之相關規定，據以執行與原告之契約，實
        理之當然。
      (3)原告於錄取後出國前，經取得實際留學國學校入學許可，繳交其本人所簽署
        願遵守備忘錄規定之同意書，表示其對被告之要約皆已同意後，被告即依契
        約之規定提供公費，使原告得以取得美國法學碩士學位，原告在明知契約已
        據以執行情況下，竟稱備忘錄為無效之準則，而要求被告不依契約而行。被
        告基於依法行政，與最高法院一八年度上字第四八四號判例意旨謂當事人締
        結之契約一經合法成立雙方應受其拘束之精神，自不同意原告變更契約內容
        之要求。
    4.備忘錄第二點規定留學國別，學門及研究領域不得變更，乃因公費留學係經特
      殊考量而規劃，且有期限之限制，為避免公費生因任意轉換地區窮於適應新地
      區環境，以致無法於期限內完成學業，喪失政府培養人才之美意。
      (1)被告對公費生皆一本情、理、法之精神來協助，故公費生雖然考試前已填列
        預定留學之國家，但若於錄取後出國前，無法申請到預定留學國學校時，被
        告為協助公費生能出國深造，故只要公費生能提出事實証明，申請轉換至簡
        章內原錄取學門所列其他國家中之一國家留學時，被告則斟酌實際狀況簽辦
        。
      (2)今原告在美國已以公費生身份取得法學碩士學位，被告依契約之規定，自希
        望其能續在美國攻讀博士學位，然原告所具法學素養之背景竟無視契約之存
        在，強要被告捨棄契約而遵其之所需，額已逾越合理之範圍，為免損及契約
        之原則，被告與原告自應受契約之約束。
    5.被告經費係依計劃而編列預算，據以執行，並非依預算而編列計劃後執行，原
      告稱「便於公費留學預算編與管理」而限制公費留學生轉換國別，有嚴重誤導
      之嫌，實際係契約內容既已限制公費留學生轉換留學國別，則行政人員，依契
      約之內容，自無法違約支付原告由美國轉赴英國之公費。
    6.應遵守契約之信賴保護原則，否則政府公信力不存，社會將無秩序可言：
      (1)在被告辦理「八十六年公費留學生研習會」中，被告特針對若無法申請到預
        定留學國學校可供就讀之情形向公費留學生詳盡說明，但未料原告竟然將本
        部之說明截取部分內容，而作不同意義之解釋，公務人員依法行事，依法令
        對公費生之說明，竟被曲解為違反法規之內容，原告之言，似有故意陷公務
        人員違背法規命令之嫌。
      (2)被告信賴原告所親簽之同意書而據以依契約執行公費之給付，今原告卻否認
        其所親簽之文件，漠視被告八十六年公費留學考試簡章，契約之信賴保護原
        則已為之盪然無存，為維護政府公信力與契約之誠信，原告自當依法行政，
        並依契約而行。
    7.據上結論，原告所主張之權利，足以使社會大眾所信賴的契約原則無存，大眾
      若效尤而行，皆可因好惡而毀約，則社會秩序將盪然無存，而公共利益亦必受
      損，憲法第二十二條及二十三條對人民基本權利之保障及限制，乃為維持社會
      秩序，並增進公共利益，基此，被告依據契約之誠信原則，與契約信賴保護原
      則，依被告八十六年公費考試簡章及原告所簽同意書，依法執行相關規定與契
      約，自應拒絕原告不合情、理、法之所請。
    理    由
一、原告經合法通知未於言詞辯論期日到場，核無行政訴訟法第二百十八條準用民事
    訴訟法第三百八十六條各款所列情形，爰依被告聲請由其一造辯論而為判決。
二、本件原告參加被告舉辦之民國八十六年公費留學考試，經錄取後，前往美國取得
    碩士學位，嗣原告以其業已獲得英國大學博士班之入學許可，向被告請求轉換留
    學國別為英國，經被告以八十九年七月四日台（八九）文（公）字第八九０八一
    六０五號書函復原告，略以其於公費留學考試報名表上已簽名蓋章同意留學國別
    為美國，並已在美國取得碩士學位，所請將留學國別由美國轉換為英國，因與公
    費留學生備忘錄（以下稱備忘錄）第二點之規定不符，礙難同意，若需繼續深造
    ，仍請在美國繼續攻讀博士學位等語。原告不服，提起訴願，亦經行政院以九十
    年二月二十日台九十訴字第００三二０八號決定駁回等情。有教育部書函及行政
    院決定書在卷可稽，並為兩造所不爭。
三、按「凡經本考試公告錄取，並支領本部公費出國留學者，其因本留學所涉之權利
    義務，悉依本考試簡章暨『教育部公費學生備忘錄』」以及『教育部公費留學生
    輔導制度試辦實施要點』之規定辦理。」為教育部八十六年公費留學考試簡章第
    十二點第三目所規定。又「公費留學生原錄取之國別、學門及研究領域均不得變
    更。」復為教育部留學生備忘錄（下稱備忘錄）第二點所明定。查原告參加被告
    舉辦之八十六年公費留學考試，於留學考試申請表之報考留學國別欄填載美國，
    經考試錄取後，於出國前之八十八年六月二十八日出具同意書，略以：「同意自
    錄取時至返國服務期滿止，願意遵守備忘錄之規定，若有違反，同意依規定處理
    ，絕無異議」等語，有教育部八十六年公費留學考試簡章、備忘錄、留學考試申
    請表及同意書附原處分卷可稽，是該備忘錄已成為被告與原告間訂定行政契約之
    內容，雙方當事人自應本誠信原則履行契約上之義務。而被告於公費留學考試簡
    章就留學學門、研究領域、留學國家、錄取名額、應考科目及應考學歷資格等作
    概括性規定，目的係利於更多人才參與考試，該留學國家並不等同於錄取國家。
    原告所報考之研究領域「世界及區域經貿組織」，留學國家雖包括美國及歐洲，
    惟留學考試申請表上已載明報考者就報考留學國別限填一個國家，以此擇定應考
    留學國語文及錄取後之公費期限、公費項目及支給標準，是備忘錄第二點所規定
    公費留學生原錄取之國別不得變更，自係指報考者於考試申請表上所填載之留學
    國別或出國填具同意書時，已確定之留學國而言，並非泛指簡章上所載之留學國
    別，否則如任由報考者於錄取後或出國後任意轉換留學國別，自與考試公平之原
    則有違。次查原告所欲轉換之留學國別（英國）與原擇定之國別（美國）雖均為
    被告公費留學簡章所含蓋之留學國家，而尚無不符人才培育規劃情事，惟兩留學
    國之公費期限、公費項目及支給標準不盡相同，原告既已於留學考試申請表填載
    留學國別為美國於先，復簽具同意書同意遵守備忘錄之規定於後，自應受兩造間
    行政契約之拘束，不得任意翻悔，是被告原處分未准原告轉換留學國別，並無違
    誤。
四、原告另主張被告所訂定之「備忘錄」僅係被告就公費留學生於出國前、國外留學
    期間及返國後，就有關行政作業流程應如何協調配合所為之程序規範，不得執為
    限制留學生權益之依據，招生簡章所載之留學國別欄既同列美國及歐洲，被告機
    關以備忘錄對原告權益作限縮解釋，有違法律保留原則云云，惟查被告所以訂定
    上開備忘錄，乃為達成管理及執行公費留學政策之行政目的所必須，亦未逾越合
    理之範圍，且已成為被告與公費留學生間所訂契約之內容，原告之權益受有限制
    ，乃因受契約拘束之結果，並非該備忘錄本身規定所致，尚難謂該備忘錄有違憲
    法第二十三條之規定，亦難認該備忘錄有違法律保留之原則。
五、至被告於辦理八十六年公費留學生研習會中說明：公費生於錄取後出國前，無法
    申請到預定留學國學校時，被告為協助公費生能出國深造，故只要公費生能提出
    事實證明，申請轉換至留學生考試簡章內原錄取學門所列其他國家中之一國家留
    學時，被告會斟酌實際狀況簽辦等語，依被告研習會說明之原意，僅限制在出國
    前始得申請轉換留學國別，本件原告已以公費留學生身分出國並取得碩士學位，
    與申請轉換留學國別之條件並不相符，原告所稱：被告曾於研習會中表示若報考
    簡章中之留學國別有數國時，則錄取之公費生得在該簡章所訂之留學國別間申請
    轉換留學國別一次云云，顯然誤解被告在研習會中所為說明之原意，原告指被告
    違反信賴保護原則，即屬無據。
六、綜上所述，原處分及訴願決定否准原告轉換留學國別之申請，均無不合，原告之
    訴難謂有理由，應予駁回。
七、據上論結，本件原告之訴為無理由，爰依行政訴訟法第九十八條第三項前段，第
    二百十八條、民事訴訟法第三百八十五條第一項前段，判決如主文。
中    華    民    國      九十      年    十一        月    二十八      日
                            臺 北 高 等 行 政 法 院  第四庭
                                           審 判 長  法  官  張瓊文
                                                     法  官  黃清光
                                                     法  官  劉介中
右為正本係照原本作成。
如不服本判決，應於送達後二十日內，向本院提出上訴狀並表明上訴理由，如於本判
決宣示後送達前提起上訴者，應於判決送達後二十日內補提上訴理由書（須按他造人
數附繕本）。
中    華    民    國      九十      年    十一        月    二十九      日
                                                     書記官  陳圓圓


司法院資訊處製作；財團法人民間司法改革基金會備份。
